【裁判字號】    97,交抗,1502
【裁判日期】    971002
【裁判案由】    違反道路交通管理處罰條例
【裁判全文】
臺灣高等法院交通事件裁定            97年度交抗字第1502號
抗告人  即
原處分機關  臺北市交通事件裁決所
異議人  即
受處分人    甲○○
上列抗告人即原處分機關因受處分人違反道路交通管理處罰條例
案件，不服臺灣臺北地方法院，中華民國97年9 月5 日所為裁定
（97年度交聲字第2004號），提起抗告，本院裁定如下：
    主  文
抗告駁回。
    理  由
一、於九十六年二月十五日凌晨二時三十二分騎乘車牌號碼：Ｂ
    ＰＬ－五一七號重型機車行經臺北市○○路○段二一七號時
    ，為警攔檢並測得其呼氣所含酒精濃度達每公升一．０毫克
    ，為臺北市政府警察局文山第二分局員警依法掣單舉發，指
    定應於九十六年三月二日前到案自行繳納罰鍰，嗣原處分機
    關於九十七年七月二十一日依道路交通管理處罰條例第三十
    五條第一項第一款之規定，以北市裁催字第裁二二－ＡＥＢ
    八三九八七０號裁決書裁處受處分人罰鍰新台幣（下同）五
    萬二千五百元，並吊扣駕駛執照一年云云。
二、受處分人於九十七年七月二十五日收受上開處分機關之裁決
    書，並於九十七年八月十二日聲明異議，異議意旨略稱：受
    處分人於前揭時地因酒駕經台北市政府警察局文山二分局移
    送台灣台北地方法院審理，經該院裁定向國庫支付七萬元正
    ，受處分人認交通裁決所已違反行政罰法第二十六條「一事
    不二罰」之規定等語。
三、原法院裁定略以：(一)本件受處分人於上揭時、地騎乘車牌號
    碼：ＢＰＬ－五一七號重型機車，為警攔檢並測得其呼氣酒
    精濃度達每公升一．０毫克，超過規定之標準，經警舉發「
    酒後駕車」違規之事實，為受處分人所自承，並有臺北市政
    府警察局北市警交大字第ＡＥＢ八三九八七０號違反道路交
    通管理事件通知單及臺灣臺北地方法院檢察署（下稱臺北地
    檢署）檢察官九十六年度偵字第六四五七號緩起訴處分書附
    卷足憑，是受處分人有騎乘機車經測試檢定酒精濃度超過規
    定標準之違規事實，洵堪認定。(二)茲查，受處分人因同一事
    實經臺北地檢署檢察官於九十六年四月十二日以九十六年度
    偵字第六四五七號為緩起訴處分，於九十六年五月一日確定
    ，該緩起訴處分期間為一年，受處分人應於緩起訴處分確定
    後三個月內，向國庫支付七萬元，有臺北地檢署檢察官九十
    六年度偵字第六四五七號緩起訴處分書及本院被告前案紀錄
    附卷足憑，而受處分人在上揭緩起訴處分確定後三月內，已
    依檢察官之命令向國庫支付七萬元，有九十六年六月二十日
    臺北地檢署自行收納款項收據附卷可憑，此固非刑法所定刑
    罰之種類，然已對受處分人名譽、心理產生相當制約並影響
    被告之財產等權益，亦應可實質該當行政罰法第二十六條第
    一項之「依刑事法律」之處罰。據此，原處分機關依道路交
    通管理處罰條例第三十五條第一項第一款規定，對受處分人
    上開酒後駕車之違規行為予以裁罰時，除其行為應處以其他
    種類行政罰即吊扣駕駛執照一年部分，仍得予以裁處外，就
    受處分人違反行政法上義務而受罰鍰五萬二千五百元部分，
    依行政罰法第二十六條第一項前段規定，即應依刑事法律處
    罰之，不得再依上揭道路交通管理處罰條例等規定裁罰之。
    從而，原處分機關依道路交通管理處罰條例第三十五條第一
    項第一款規定，裁處吊扣受處分人駕駛執照一年之其他種類
    行政裁罰部分，於法並無不合，受處分人此部分之異議，為
    無理由，應予駁回。然原處分裁處受處分人罰鍰五萬二千五
    百元之行政裁罰部分，則有未恰，受處分人此部分之異議，
    為有理由，自應由本院撤銷該部分之原處分，諭知不罰等語
    。
四、處分機關於法定期間內提起抗告，抗告意旨指稱：緩起訴之
    附負擔金錢給付，依其性質乃屬於附隨於緩起訴處分之負擔
    性之金錢給付，本質上並非刑罰，是因同一交通違規事件，
    縱已經為附負擔金錢給付之緩起訴處分，仍得依據相關交通
    處罰法規科以罰緩，核與行政罰法第二十六條所稱一事不二
    罰之要件不合云云。
五、本院查：
  (一)原處分機關就本件交通違規事件處分內容為：「受處分人應
    處罰鍰五萬二千五百元，並吊扣駕駛執照一年」，此有原處
    分機關即臺北市交通事件裁決所九十七年七月二十一日所為
    北市裁催字第裁二二－ＡＥＢ八三九八七０號裁決書足憑。
    次查原法院受理受處分人之異議後，經調查結果，認原處分
    機關依道路交通管理處罰條例第三十五條第一項第一款規定
    ，裁處吊扣受處分人駕駛執照一年之其他種類行政裁罰部分
    ，於法並無不合，受處分人此部分之異議，為無理由，應予
    駁回。然原處分裁處受處分人罰鍰五萬二千五百元之行政裁
    罰部分，則有未恰，受處分人此部分之異議，為有理由，自
    應由本院撤銷該部分之原處分，諭知不罰等語，此有原法院
    裁定可佐。再查，受處分人對於原法院駁回其關於原處分機
    關所裁處其應吊扣駕駛執照一年部分，並未於法定期間提出
    抗告，是原處分機關該部分處分已告確定，不在本院審理本
    件抗告案件之內。基此，本院所應調查審究者，只有原處分
    機關就裁處受處分人罰鍰五萬二千五百元之行政裁罰，而經
    原法院撤銷，改諭知不罰部分，合先敘明。
  (二)細繹探究本件處分機關抗告意旨及原法院裁定意旨，得知本
    件爭點應在於關於酒醉駕車行為，經酒測超過標準值者，同
    時觸犯刑法第一百八十五條之三及道路交通管理處罰條例第
    三十五條第一項第一款之規定，若檢察官偵查終結，對於該
    酒醉駕駛，已經為附金錢負擔給付之緩起訴處分確定，交通
    行政機關是否仍得對該酒醉駕駛裁處金錢罰鍰？
  (三)按「汽車駕駛人，駕駛汽車經測試檢定有下列情形之一者，
    處新臺幣（下同）一萬五千元以上六萬元以下罰鍰，並當場
    移置保管該汽車及吊扣其駕駛執照一年；因而肇事致人受傷
    者，並吊扣其駕駛執照二年；致人重傷或死亡者，吊銷其駕
    駛執照，並不得再考領：一酒精濃度超過規定標準。二吸食
    毒品、迷幻藥、麻醉藥品及其相類似之管制藥品。」，道路
    交通管理處罰條例第三十五條第一項定有明文，而汽車駕駛
    人飲用酒類或其他類似物後其吐氣所含酒精濃度超過每公升
    ○．二五毫克或血液中酒精濃度超過百分之○．○五以上者
    ，不得駕車，道路交通安全規則第一百十四條第二款亦規定
    甚明，又依道路交通安全規則第二條第一款所定，汽車指在
    道路上不依軌道或電力架線而以原動機行駛之車輛（包括機
    器腳踏車），故機車駕駛人亦應依上揭規定為之。本件受處
    分人甲○○於九十六年二月十五日凌晨二時三十二分騎乘車
    牌號碼：ＢＰＬ－五一七號重型機車行經臺北市○○路○段
    二一七號時，為警攔檢並測得其呼氣所含酒精濃度達每公升
    一．０毫克，為臺北市政府警察局文山第二分局員警依法掣
    單舉發，指定應於九十六年三月二日前到案自行繳納罰鍰，
    嗣原處分機關於九十七年七月二十一日依道路交通管理處罰
    條例第三十五條第一項第一款之規定，以北市裁催字第裁二
    二－ＡＥＢ八三九八七０號裁決書裁處受處分人罰鍰五萬二
    千五百元，並吊扣駕駛執照一年，受處分人於九十七年七月
    二十五日收受裁決書，並於九十七年八月十二日聲明異議，
    有聲明異議狀、臺北市交通事件裁決所北市裁催字第裁二二
    －ＡＥＢ八三九八七０號裁決書、送達證書及臺北市政府警
    察局北市警交大字第ＡＥＢ八三九八七０號違反道路交通管
    理事件通知單在卷可稽。次查本件受處分人於上揭時、地騎
    乘車牌號碼：ＢＰＬ－五一七號重型機車，為警攔檢並測得
    其呼氣酒精濃度達每公升一．０毫克，超過規定之標準，經
    警舉發「酒後駕車」違規之事實，為受處分人所自承，並有
    臺北市政府警察局北市警交大字第ＡＥＢ八三九八七０號違
    反道路交通管理事件通知單及臺灣臺北地方法院檢察署（下
    稱臺北地檢署）檢察官九十六年度偵字第六四五七號緩起訴
    處分書附卷足憑，是受處分人有騎乘機車經測試檢定酒精濃
    度超過規定標準之違規事實，洵堪認定。按九十四年二月五
    日公布，並於九十五年二月五日施行之行政罰法第二十六條
    規定：「一行為同時觸犯刑事法律及違反行政法上義務規定
    者，依刑事法律處罰之。但其行為應處以其他種類行政罰或
    得沒入之物而未經法院宣告沒收者，亦得裁處之。前項行為
    如經不起訴處分或為無罪、免訴、不受理、不付審理之裁判
    確定者，得依違反行政法上義務規定裁處之。」此即所謂一
    事不二罰之原則。揆諸該條立法理由，一行為同時觸犯刑事
    法律及違反行政法上義務規定時，由於刑罰與行政罰同屬對
    不法行為之制裁，而刑罰之懲罰作用較強，故依刑事法律處
    罰，即足資警惕時，實無一事二罰再處行政罰之必要，且刑
    事法律處罰，由法院依法定程序為之，較符正當法律秩序，
    應予優先適用，故同時觸犯刑事法律及違反行政法上義務規
    定之行為，行政機關得否科以與刑罰相類之行政罰處罰，端
    視該行為之刑事訴追或審判程序終局結果而定，在刑事訴追
    、審判程序尚未終局確定前，行政機關自不得逕予裁罰；至
    於罰鍰以外之沒入或其他種類行政罰，因兼具維護公共秩序
    之作用，為達行政目的，行政機關仍得併予裁處。又此所稱
    「其他種類行政罰」，係指違反行政法上之義務應受「裁罰
    性」之「不利處分」而言，依行政罰法第二條規定，應包括
    限制或禁止行為之吊扣證照處分在內。又觸犯刑事法律之犯
    罪行為，除得經檢察官之起訴，並由法院審理後，為有罪科
    刑、無罪、免訴、不受理、不付審理之裁判外，如檢察官認
    該行為所涉為死刑、無期徒刑或最輕本刑三年以上有期徒刑
    以外之罪，於參酌刑法第五十七條所列事項及公共利益之維
    護，認以緩起訴為適當者，得定一年以上三年以下之緩起訴
    期間為緩起訴處分（刑事訴訟法第二百五十三條之一）。就
    要件言，緩起訴基本上係認被告有犯罪嫌疑，而暫緩起訴，
    並得課被告予一定之負擔或指示（同法第二百五十三條之二
    第一項），此與不起訴處分係因犯罪嫌疑不足或其他原因（
    同法第二百五十二條、第二百五十三條，且不得附條件或負
    擔，顯有不同，可知，緩起訴處分是一種刑事處罰。又經檢
    察官為「緩起訴」處分者，於「緩起訴」之猶豫期間內，檢
    察官可對其持續觀察，若認其顯無反省警惕之情或根本欠缺
    反省警惕之能力（即符合刑事訴訟法第二百五十三條之三第
    一項所列三款情形）者，得依職權或依告訴人之聲請，將「
    緩起訴」處分撤銷，並依法追訴，亦即在緩起訴處分之猶豫
    期間內，刑事訴追程序仍未終局確定，此與不起訴處分確定
    後，刑事訴追程序終結，檢察官原則上不得就同一行為再行
    起訴之法律效果迥異。上開行政罰法第二十六條第二項並未
    明列「緩起訴處分」，本不宜擴張解釋，且緩起訴處分性質
    上亦與不起訴處分不同，無適用行政罰法第二十六條第二項
    規定之餘地。從而，經檢察官為緩起訴處分之行為，如同時
    違反行政法上義務之規定，因已有刑事處罰，此時行政機關
    若另行依法行政裁罰，無異一罪二罰，因此參酌行政罰法第
    二十六條之立法意旨，違反行政法上義務之行為，若同時亦
    經檢察官另為緩起訴處分時，行政機關應不得就同一行為，
    再為與刑罰相類之罰鍰處分。再查，受處分人因同一事實經
    台灣臺北地檢署檢察官於九十六年四月十二日以九十六年度
    偵字第六四五七號為緩起訴處分，於九十六年五月一日確定
    ，該緩起訴處分期間為一年，受處分人應於緩起訴處分確定
    後三個月內，向國庫支付七萬元，有台灣臺北地檢署檢察官
    九十六年度偵字第六四五七號緩起訴處分書及本院被告前案
    記錄附卷足憑，而受處分人在上揭緩起訴處分確定後三月內
    ，已依檢察官之命令向國庫支付七萬元，有九十六年六月二
    十日臺北地檢署自行收納款項收據附卷可憑，此固非刑法所
    定刑罰之種類，然已對受處分人名譽、心理產生相當制約並
    影響被告之財產等權益，亦應可實質該當行政罰法第二十六
    條第一項之「依刑事法律」之處罰。據此，原處分機關依道
    路交通管理處罰條例第三十五條第一項第一款規定，對受處
    分人上開酒後駕車之違規行為予以裁罰時，除其行為應處以
    其他種類行政罰即吊扣駕駛執照一年部分，仍得予以裁處外
    ，就受處分人違反行政法上義務而受罰鍰五萬二千五百元部
    分，依行政罰法第二十六條第一項前段規定，即應依刑事法
    律處罰之，不得再依上揭道路交通管理處罰條例等規定裁罰
    之。從而，原處分機關依道路交通管理處罰條例第三十五條
    第一項第一款規定，裁處受處分人罰鍰五萬二千五百元之行
    政裁罰部分，則有未恰，受處分人此部分之異議，為有理由
    ，原法院基於以上之認定，撤銷該部分之原處分，諭知不罰
    ，經核於法並無違誤，應予維持。
  (四)原處分機關抗告意旨雖稱：緩起訴之附負擔金錢給付，依其
    性質乃屬於附隨於緩起訴處分之負擔性之金錢給付，本質上
    並非刑罰，是因同一交通違規事件，縱已經為附負擔金錢給
    付之緩起訴處分，仍得依據相關交通處罰法規科以罰緩，核
    與行政罰法第二十六條所稱一事不二罰之要件不合云云。然
    按九十四年二月五日公布，九十五年二月五日施行之行政罰
    法第二十六條規定，「一行為同時觸犯刑事法律及違反行政
    法上義務規定者，依刑事法律處罰之。但其行為應處以其他
    種類行政罰或得沒入之物而未經法院宣告沒收者，亦得裁處
    之。前項行為如經不起訴處分或為無罪、免訴、不受理、不
    付審理之裁判確定者，得依違反行政法上義務規定裁處之。
    」即所謂一事不二罰原則，探究其立法目的，無非以一行為
    同時觸犯刑事法律及違反行政法上義務規定時，由於刑罰與
    行政罰同屬不法行為之制裁，而刑罰之懲罰作用較強，依刑
    事法律處罰即足資警惕，實無一事二罰再處行政罰之必要，
    但罰鍰以外之沒入或其他種類行政罰，因兼具維護公共秩序
    之作用，為達行政目的，行政機關仍得併予裁處。故汽車駕
    駛人酒後駕車時，如同時觸犯刑法第一百八十五條之三之公
    共危險罪者，道路交通主管機關除依上開行政罰法第二十六
    條第一項但書規定，處以其他種類行政罰外，關於行政罰鍰
    部分，即應依行政罰法第二十六條、道路交通管理處罰條例
    第十條等規定移送地方法院檢察署處理，其後非有行政罰法
    第二十六條第二項所定不起訴等事由，不得裁處行為人罰鍰
    。而上開行政罰法第二十六條第二項雖以應受行政罰之行為
    如經不起訴處分或為無罪、免訴、不受理、不付審理之裁判
    確定者，始得另為裁決處罰，未明文包括緩起訴處分在內，
    但考其緩起訴處分之性質，實屬於附條件之便宜不起訴處分
    ，而於緩起訴之條件成就後，始發生如同確定不起訴處分之
    禁止再訴效力，故於緩起訴之猶豫期間屆滿，復未經撤銷緩
    起訴時，緩起訴即發生如同確定之不起訴處分之效力，此時
    ，行為人即已終局的不受刑事法之訴追，該緩起訴處分即具
    實質之禁止再訴之確定力，原處分機關於此時再為裁決，行
    為人無同時遭到行政處罰及刑事訴追之危險，因此，解釋上
    行政罰法第二十六條第二項之規定應包括條件成就之緩起訴
    處分之情形在內。因此酒後駕車同時觸犯公共危險犯行，行
    為人雖經緩起訴處分然於緩起訴處分條件成就前，行為人隨
    時有受撤銷緩起訴再受刑事追訴之風險，行政機關自不得就
    同一事由裁處行為人罰鍰處分，以免行為人受有一事二罰之
    危險。綜上，本件受處分人因同一交通違規事實，業經台灣
    臺北地檢署檢察官於九十六年四月十二日以九十六年度偵字
    第六四五七號為緩起訴處分，於九十六年五月一日確定，該
    緩起訴處分期間為一年，受處分人應於緩起訴處分確定後三
    個月內，向國庫支付七萬元，有台灣臺北地檢署檢察官九十
    六年度偵字第六四五七號緩起訴處分書及本院被告前案記錄
    附卷足憑，而受處分人在上揭緩起訴處分確定後三月內，已
    依檢察官之命令向國庫支付七萬元，有九十六年六月二十日
    臺北地檢署自行收納款項收據附卷可憑，則交通行政機關不
    得對同一行為再課以行政罰鍰（臺灣高等法院暨所屬法院9
    6 年法律座談會刑事類提案第36號討論結果參照）
六、從而，原處分機關無視受處分人已經檢察官為附金錢給付負
    擔之緩起訴處分確定，且受處分人已向國庫全額繳交完竣之
    事實，猶依道路交通管理處罰條例第三十五條第一項第一款
    規定，裁處受處分人罰鍰五萬二千五百元之行政裁罰部分，
    即有未恰，受處分人此部分之異議，為有理由，原法院基於
    以上之認定，撤銷該部分之原處分，諭知不罰，自為正確。
    。處分機關人猶執前詞提起抗告，指摘原法院此部分裁定不
    當，為無理由，應予駁回。
七、據上論結，應依道路交通案件處理辦法第26條，刑事訴訟法
    第412 條，裁定如主文。
中    華    民    國    97    年    10    月    2    日
            刑事第九庭審判長法  官  許宗和
                            法  官  何信慶
                            法  官  周盈文
以上正本證明與原本無異。
不得再抗告。
                            書記官  余姿慧
中    華    民    國    97    年    10    月    2    日


司法院資訊處製作；財團法人民間司法改革基金會備份。
